---
title: "Análisis Multivariado"
author: "William Gomez"
date: "2024-08-15"
output:
  html_document: default
  pdf_document: default
---


```{r setup, include=FALSE}
knitr::opts_chunk$set(echo = TRUE)
```

## Tarea 1

<hr style="border: 2px solid black; width: 100%; margin: auto;"/> 



**1. ** El archivo 'anexo1.csv' contiene los datos de una muestra de vectores aleatorios de 3 componentes. $$X_1, X_2, \ldots, X_n$$



**a. **  Evalue la normalidad multivariada de la muestra dada.    
**b. **  Si el vector de medias poblacionales es \( \mu = \begin{bmatrix} 0.1 & -0.2 & 0.05 \end{bmatrix}^T \) y \( S \) es la matriz de varianzas-covarianzas muestrales. ¿Cuál es la distribución aproximada de 

\[
40 \left( \bar{X} - \begin{bmatrix} 0.1 & -0.2 & 0.05 \end{bmatrix}^T \right) S^{-1} \left( \bar{X} - \begin{bmatrix} 0.1 & -0.2 & 0.05 \end{bmatrix}^T \right) ?
\]


**c. ** Usando la **distancia cuadrada generalizada** establezca si existen valores
atípicos.

___ 

#### Solución 1


```{r}
X1 <- read.csv2("anexo1.csv")
n <- nrow(X1)
n
p <- ncol(X1)
p
head(X1)
```

a. Para evaluar la normalidad multivariada de la muestra, usaremos el test de Mardia.

```{r}
#Cargar la Librería para el Test de Mardia
library(MVN)
```

```{r}
mardia_test <- mvn(X1, mvnTest = "mardia")
mardia_test
```

Podemos observar que el test de normalidad multivariada nos arroja resultados afirmativos tanto en el 'Mardia Skewness' como en el 'Mardia Kurtosis', lo que sugiere que existe normalidad multivariada en la muestra. Es decir, las variables consideradas en la muestra se distribuyen de manera normal multivariada por el test de Mardia.

b.

La estadística de prueba $$
n (X - \mu)^\top S^{-1} (X - \mu) \approx \chi^2_p
$$ con \( \mu = \begin{bmatrix} 0.1 & -0.2 & 0.05 \end{bmatrix}^T \), \( S \) y \( n=40 \), tiene una distribución $$\chi^2_p$$
Esto significa que la estadística de prueba sigue una distribución chi-cuadrada con p grados de libertad.

```{r}
Xbarra<-colMeans(X1)
S<-cov(X1)
S_inv<-solve(S)
mu <- c(0.1, -0.2, 0.05)
result <- 40 * t(Xbarra - mu) %*% S_inv %*% (Xbarra - mu)
result
```

```{r}
alpha <- 0.05
df <- 3  # grados de libertad
chi_square_critical <- qchisq(1 - alpha, df)
chi_square_critical
```

La estadística de prueba calculada (73.3465) es mucho mayor que el valor crítico (7.814728) para alfa=0.05 y 3 grados de libertad. Por tanto, se rechaza la hipótesis nula y se indica que hay una diferencia significativa entre la media muestral y el vector de medias poblacionales especificado.

```{r}

```

c.
```{r}
# Calcular la distancia cuadrada generalizada para cada observación
distances <- apply(X1, 1, function(x) {
  (x - Xbarra) %*% S_inv %*% (x - Xbarra)
})

distances

```

Una vez calculadas las distancias cuadradas generalizadas, calculamos el valor crítico de una distribución chi-cuadrada con p grados de libertad, con el fin de comparar estos valores y decidir sobre los outliers.
```{r}
alpha <- 0.05  # Nivel de significancia
df <- ncol(X1) - 1  # Grados de libertad (número de p - 1)
quantile_chi2 <- qchisq(1 - alpha, df)
quantile_chi2
```

```{r}
# Paso 3: Comparar distancias con el cuantíl
outliers <- distances[distances > quantile_chi2]  # Valores atípicos
outlier_indices <- which(distances > quantile_chi2)  # Índices de los valores atípicos
outlier_indices
```

Podemos también utilizar un método gráfico.

```{r}
Out<-mvn(X1, mvnTest = "mardia",
multivariateOutlierMethod ="adj")
```

En conclusión, al observar las distancias cuadradas generalizadas, calcular un nivel de significancia y compararlo con el valor crítico de la distribución chi-cuadrada, así como al utilizar el método gráfico para corroborar, los valores atípicos son los índices: [13, 21, 29, 35].

  
<hr style="border: 2px solid black; width: 100%; margin: auto;"/> 

**2. ** Los datos Protein del paquete MultBiplotR contiene información
sobre datos nutricionales de 9 diferentes fuentes de proteínas para los habitantes
de 25 países europeos alrededor de 1970:

### Consumo de Proteínas por Fuente

- **RedMeat**: Consumo de proteínas provenientes de carnes rojas.
- **WhiteMeat**: Consumo de proteínas provenientes de carnes blancas.
- **Eggs**: Consumo de proteínas del huevo.
- **Milk**: Consumo de proteínas de la leche.
- **Fish**: Consumo de proteínas provenientes del pescado.
- **Cereals**: Consumo de proteínas procedentes de cereales.
- **Starch**: Consumo de proteínas provenientes de carbohidratos.
- **Nuts**: Consumo de proteínas procedentes de cereales, frutos secos y semillas oleaginosas.
- **FruitVeg**: Consumo de proteínas procedentes de frutas y verduras.

Estos datos fueron colectados inicialmente para entender las diferencias nutricionales entre los países europeos.

a. Determine y analice el vector de medias y la matriz de covarianzas muestrales para las diferentes regiones.

b. Calcule la media de las variables por regiones. ¿Qué puede decir al respecto?

c. Intente construir grupos de países usando representaciones pictóricas (gráficos de estrellas o caras de Chernoff).

d. Utilice las herramientas de gráficas más adecuadas para verificar normalidad multivariada.

e. Realice la prueba de Mardia para verificar las hipótesis:
   - \( H_0 \): Los datos provienen de una población Normal Multivariada.
   - \( H_1 \): Los datos NO provienen de una población Normal Multivariada.

f. Verifique si hay outliers (multivariados) e identifíquelos.

g. Pruebe las hipótesis:
   - \( H_0: \mu = \mu_0 \)
   - \( H_1: \mu \neq \mu_0 \)
   
   donde \( \mu_0 = \begin{bmatrix} 9 & 7 & 2 & 15 & 5 & 30 & 4 & 3 & 4 \end{bmatrix}^T \).


   i. De forma univariada.

   ii. De forma multivariada.

Comente los resultados.

___

```{r}
library(MultBiplotR)
```

```{r}
data("Protein")

region_Sur <- subset(Protein, Region == "South")
region_centro <- subset(Protein, Region == "Center")
region_norte <- subset(Protein, Region == "North")
```
a. 
 En el dataset existen 3 regiones.
 
#### Region Sur:
```{r}
summary(region_Sur)
```

```{r, echo=FALSE}
# Cargar librería necesaria
library(ggplot2)
library(reshape2)

# Convertir el dataset a formato largo
long_data <- melt(region_Sur, id.vars = "Region", 
                  measure.vars = c("Red_Meat", "White_Meat", "Eggs", "Milk", 
                                   "Fish", "Cereal", "Starch", "Nuts", 
                                   "Fruits_Vegetables"))

# Crear el gráfico de cajas
ggplot(long_data, aes(x = variable, y = value)) +
  geom_boxplot(fill = "skyblue", outlier.colour = "red") +
  labs(title = "Boxplot de Consumo de Alimentos en la Región Sur", 
       x = "Tipos de Alimentos", 
       y = "Consumo") +
  theme_minimal() +
  theme(axis.text.x = element_text(angle = 45, hjust = 1))

```
La región Sur se caracteriza por un elevado consumo de cereal por encima que cualquier otra cosa. El consumo de leche tiende a ser también algo común en esta región.


#### Region Centro:
```{r}
summary(region_centro)
```
```{r, echo=FALSE}
# Cargar librería necesaria
library(ggplot2)
library(reshape2)

# Convertir el dataset a formato largo
long_data <- melt(region_centro, id.vars = "Region", 
                  measure.vars = c("Red_Meat", "White_Meat", "Eggs", "Milk", 
                                   "Fish", "Cereal", "Starch", "Nuts", 
                                   "Fruits_Vegetables"))

# Crear el gráfico de cajas
ggplot(long_data, aes(x = variable, y = value)) +
  geom_boxplot(fill = "skyblue", outlier.colour = "red") +
  labs(title = "Boxplot de Consumo de Alimentos en la Región Centro", 
       x = "Tipos de Alimentos", 
       y = "Consumo") +
  theme_minimal() +
  theme(axis.text.x = element_text(angle = 45, hjust = 1))

```

La región Centro se caracteriza también por un consumo elevado de Cereal, pero en menor cantidad. Sin embargo, su población muestra una preferencia mayor a la leche que ne la región Sur. Las carnes rojas y blancas son igualmente una parte importante en la dieta de esta región.


#### Region Norte:

```{r}
summary(region_norte)
```
```{r, echo=FALSE}
# Cargar librería necesaria
library(ggplot2)
library(reshape2)

# Convertir el dataset a formato largo
long_data <- melt(region_norte, id.vars = "Region", 
                  measure.vars = c("Red_Meat", "White_Meat", "Eggs", "Milk", 
                                   "Fish", "Cereal", "Starch", "Nuts", 
                                   "Fruits_Vegetables"))

# Crear el gráfico de cajas
ggplot(long_data, aes(x = variable, y = value)) +
  geom_boxplot(fill = "skyblue", outlier.colour = "red") +
  labs(title = "Boxplot de Consumo de Alimentos en la Región Norte", 
       x = "Tipos de Alimentos", 
       y = "Consumo") +
  theme_minimal() +
  theme(axis.text.x = element_text(angle = 45, hjust = 1))

```

La región Norte se caracteriza por el consumo elevado de leche seguido a su vez por un gran consumo de cereal. Entre los alimentos con importancia en su población estan las carnes rojas, blancas y el pescado. 

```{r}
matriz_covarianza_por_region <- lapply(split(Protein[, -c(1, 2)], Protein$Region), cov)
matriz_covarianza_por_region
```

Por otro lado, la matriz de covarianzas muestra alta varianza en 'Milk' (22.4825), lo que indica un consumo muy variable. Existe una covarianza positiva entre 'Red_Meat' y 'White_Meat' (1.5533), sugiriendo que a medida que aumenta el consumo de carne roja, también lo hace el de carne blanca. Sin embargo, la covarianza negativa entre 'Milk' y 'Fish' (-7.7958) indica que los hogares que consumen más leche tienden a consumir menos pescado.

En la region Centro se observa una alta varianza en 'Milk' (23.8327) y una covarianza negativa entre 'Red_Meat' y 'White_Meat' (-4.5665), sugiriendo que un aumento en el consumo de carne roja está asociado con una disminución en el de carne blanca. Además, la covarianza negativa en Cereal con otras variables sugiere relaciones inversas en el consumo, lo que podría reflejar preferencias alimentarias distintivas.

En la región Sur la varianza en 'Fish' (22.7955) es notablemente alta, lo que indica un consumo muy variable. La covarianza negativa entre 'Cereal' y 'Fish' (-43.1157) sugiere que los hogares que consumen más pescado tienden a consumir menos cereal, mientras que la covarianza positiva entre 'Milk' y 'Eggs' (2.1518) sugiere que ambos productos son consumidos conjuntamente en esta región.

b. 

```{r}
media_por_region <- aggregate(. ~ Region, data = Protein, FUN = mean)
media_por_region <- media_por_region[, -c(1, 2)]  
media_por_region
```


La región que mayor consumo de cereal presenta es la región Sur. Esta región  a su vez es la que mayor consumo de frutas y verduras presenta y menor consumo de Nuts. En la región Norte se da el mayor consumo de Leche y Pesacado. Mientras que en la region Centro se da el mayor consumo de carnes rojas y blancas.


c. 

```{r}
library(ggplot2)
library(reshape2)
library(gridExtra)
```

```{r, echo=FALSE}
# Agregar una columna de país
Protein$Country <- rownames(Protein)

# Transformar los datos a formato largo
long_data <- melt(Protein, id.vars = "Country", 
                  measure.vars = c("Red_Meat", "White_Meat", "Eggs", "Milk", "Fish", "Cereal", "Starch", "Nuts", "Fruits_Vegetables"))

# Crear el gráfico de estrellas
ggplot(long_data, aes(x = variable, y = value, group = Country)) +
  geom_polygon(aes(fill = Country), alpha = 0.5) +
  geom_line() +
  coord_polar() +
  labs(title = "Gráfico de Estrellas de Consumo de Proteínas por País",
       x = "Fuentes de Proteínas",
       y = "Consumo") +
  theme_minimal() +
  theme(axis.text.x = element_text(angle = 45, hjust = 1))
```


```{r, echo=FALSE}
 # Crear una lista para almacenar los gráficos
plots <- list()

# Crear un gráfico de estrellas para cada país y almacenarlo en la lista
unique_countries <- unique(long_data$Country)

for (country in unique_countries) {
  # Filtrar los datos para el país actual
  country_data <- long_data[long_data$Country == country, ]
  
  # Crear el gráfico de estrellas con tamaño reducido
  p <- ggplot(country_data, aes(x = variable, y = value, group = Country)) +
    geom_polygon(aes(fill = Country), alpha = 0.5) +
    geom_line(size = 0.5) +  # Reduce el tamaño de la línea
    coord_polar() +
    labs(title = paste("Consumo de Proteínas -", country),
         x = "Fuentes de Proteínas",
         y = "Consumo") +
    theme_minimal() +
    theme(axis.text.x = element_text(angle = 45, hjust = 1), 
          plot.title = element_text(hjust = 0.5)) # Centra el título
  
  # Agregar el gráfico a la lista
  plots[[country]] <- p
}

# Dividir los gráficos en grupos de 6
n_per_plot <- 4
n_plots <- ceiling(length(plots) / n_per_plot)

# Crear imágenes para cada grupo de 6 países
for (i in 1:n_plots) {
  start_index <- (i - 1) * n_per_plot + 1
  end_index <- min(i * n_per_plot, length(plots))
  
  # Crear una matriz de gráficos
  grid.arrange(grobs = plots[start_index:end_index], ncol = 2)
}
```

A simple vista puedo sugerir agrupar los paises en 2 grupos. Los paises de Bulagria que solo consumen Ceral principalmente pueden agruparse con Albania por ejemplo. Paises como Austria que presentatn consumo de Ceral, Leche y Carnes Blancas pueden formar un grupo con , Belgium, Denmark, Germany , entre otros. 

d. 
```{r, echo=FALSE}
X2 <- Protein[, c("Red_Meat", "White_Meat", "Eggs", "Milk", "Fish", "Cereal", "Starch", "Nuts", "Fruits_Vegetables")]
X2[] <- lapply(X2, as.numeric)
head(X2)
```
```{r , echo=FALSE}
library(car)
# Gráfico QQ para cada variable
par(mfrow = c(3, 3))  # Establecer una matriz de gráficos 3x3
for (col in names(X2)) {
  qqPlot(X2[[col]], main = paste("QQ Plot de", col))
}


```

A simple vista podemos ver sierta discrepancia entre los puntos y la linea recta de color azul. Sin embargo puede que exista normalidad en la mayoría de las variables.
e. 


Se plantea las siguientes hipótesis para evaluar la normalidad multivariada de los datos:

- **H0**: Los datos provienen de una población Normal Multivariada.
- **H1**: Los datos NO provienen de una población Normal Multivariada.

```{r}
library(MVN)
mardia_result <- mvn(X2, mvnTest = "mardia")
mardia_result
```

Dado que no se rechaza la hipótesis nula (H0), se concluye que los datos provienen de una población Normal Multivariada. Esto sugiere que las suposiciones de normalidad son válidas para los análisis posteriores.


f. 

```{r, echo=FALSE}
 outliers_result <- mvn(X2, mvnTest = "mardia", multivariateOutlierMethod = "adj")
outliers_result

```

8 valores atípicos son encontrados con la prueba gráfico siendo el más alejado de todos 'España'.

g. 


```{r}
 mu0 <- c(9, 7, 2, 15, 5, 30, 4, 3, 4)
Xbarra <- colMeans(X2)
S <- apply(X2, 2, sd)

n <- nrow(X2)
n
p <- ncol(X2)
p
```
- Univariada:
```{r}
 p_values <- sapply(1:p, function(i) {
  t_test <- (Xbarra[i] - mu0[i]) / (S[i] / sqrt(n))
  p_value <- 2 * (1 - pt(abs(t_test), df = n - 1))
  return(p_value)
})
p_values
```
Se observa que solo la variable **Eggs** tiene un p-valor menor a 0.05, lo que indica que se rechaza la hipótesis nula para esta variable, sugiriendo que su media es significativamente diferente de la población de referencia. Las demás variables no presentan diferencias significativas.



- Multivariada:

```{r}
 # --- PH multivariadas --- #
T2<-function(mu0,alpha,n,p){
Xbarra<-colMeans(X2)
S<-cov(X2)
InvS<-solve(S)
DifMed<-Xbarra - mu0
T2<-n%*%t(DifMed)%*%InvS%*%DifMed
return(T2)
}
```

```{r}
 T2_value <- T2(mu0, alpha = 0.05, n = n, p = p)
T2_value
# Comparar con la distribución F
F_value <- (T2_value * (n - p)) / (p * (n - 1))
F_value
p_value_multivariado <- 1 - pf(F_value, df1 = p, df2 = n - p)
p_value_multivariado
```

El valor de T² calculado es **64.84185** y el valor F correspondiente es **4.8031**, lo que da como resultado un p-valor de **0.0032**. Este p-valor es menor que 0.05, lo que indica que se rechaza la hipótesis nula de que los datos provienen de una población Normal Multivariada.
