---
title: "Análisis Multivariado"
author: "willandru"
date: "2024-08-14"
output: html_document
---

```{r setup, include=FALSE}
knitr::opts_chunk$set(echo = TRUE)
```

## Tarea 1

**1. ** El archivo 'anexo1.csv' contiene los datos de una muestra de vectores aleatorios de 3 componentes. $$X_1, X_2, \ldots, X_n$$

```{r}
X <- read.csv2("anexo1.csv")
head(X)
```

**a. **  Evalue la normalidad multivariada de la muestra dada.    
**b. **  Si el vector de medias poblacionales es \( \mu = \begin{bmatrix} 0.1 & -0.2 & 0.05 \end{bmatrix}^T \) y \( S \) es la matriz de varianzas-covarianzas muestrales. ¿Cuál es la distribución aproximada de 

\[
40 \left( \bar{X} - \begin{bmatrix} 0.1 & -0.2 & 0.05 \end{bmatrix}^T \right) S^{-1} \left( \bar{X} - \begin{bmatrix} 0.1 & -0.2 & 0.05 \end{bmatrix}^T \right) ?
\]


**c. ** Usando la **distancia cuadrada generalizada** establezca si existen valores
atípicos.

```{r}
#Cargar la Librería para el Test de Mardia
library(MVN)
```

```{r}
mardia_test <- mvn(X, mvnTest = "mardia")
mardia_test
```

```{r}

```

**2. ** Los datos Protein del paquete MultBiplotR contiene información
sobre datos nutricionales de 9 diferentes fuentes de proteínas para los habitantes
de 25 países europeos alrededor de 1970:

### Consumo de Proteínas por Fuente

- **RedMeat**: Consumo de proteínas provenientes de carnes rojas.
- **WhiteMeat**: Consumo de proteínas provenientes de carnes blancas.
- **Eggs**: Consumo de proteínas del huevo.
- **Milk**: Consumo de proteínas de la leche.
- **Fish**: Consumo de proteínas provenientes del pescado.
- **Cereals**: Consumo de proteínas procedentes de cereales.
- **Starch**: Consumo de proteínas provenientes de carbohidratos.
- **Nuts**: Consumo de proteínas procedentes de cereales, frutos secos y semillas oleaginosas.
- **FruitVeg**: Consumo de proteínas procedentes de frutas y verduras.

Estos datos fueron colectados inicialmente para entender las diferencias nutricionales entre los países europeos.

a. Determine y analice el vector de medias y la matriz de covarianzas muestrales para las diferentes regiones.

b. Calcule la media de las variables por regiones. ¿Qué puede decir al respecto?

c. Intente construir grupos de países usando representaciones pictóricas (gráficos de estrellas o caras de Chernoff).

d. Utilice las herramientas de gráficas más adecuadas para verificar normalidad multivariada.

e. Realice la prueba de Mardia para verificar las hipótesis:
   - \( H_0 \): Los datos provienen de una población Normal Multivariada.
   - \( H_1 \): Los datos NO provienen de una población Normal Multivariada.

f. Verifique si hay outliers (multivariados) e identifíquelos.

g. Pruebe las hipótesis:
   - \( H_0: \mu = \mu_0 \)
   - \( H_1: \mu \neq \mu_0 \)
   
   donde \( \mu_0 = \begin{bmatrix} 9 & 7 & 2 & 15 & 5 & 30 & 4 & 3 & 4 \end{bmatrix}^T \).


   i. De forma univariada.

   ii. De forma multivariada.

Comente los resultados.